臺灣高等法院民事判決
109年度家再字第6號
再審原告    張文懷  

再審被告    張雅琪  
            張婷琪  
上列當事人間請求分割遺產事件，再審原告對於中華民國107年6
月13日本院106年度家上字第94號確定判決提起再審之訴，本院
不經言詞辯論，判決如下：
    主      文
再審之訴駁回。
再審訴訟費用由再審原告負擔。
    事實及理由
一、再審原告主張本院106年度家上字第94號判決（下稱原確定
    判決），有民事訴訟法第496條第1項第13款之再審事由， 
    其理由略以：原確定判決認定伊名下第一商業銀行帳號0000
    0000000 號帳戶（下稱系爭一銀臺幣帳戶）、00000000000 
    帳戶（下稱系爭一銀外幣帳戶，並與一銀臺幣帳戶合稱系爭
    一銀帳戶）之存款均為兩造被繼承人張憲明之遺產，故伊應
    由應繼分內扣還新臺幣64萬4,042元，係以張憲明使用系爭
    一銀帳戶定期扣繳保險費，足徵其未將該帳戶存款贈與伊，
    仍自為管理使用，方有權自該帳戶扣繳保險費為論據。惟伊
    於民國108年12月3日向富邦人壽保險股份有限公司（下稱富
    邦壽險公司）申請保險單繳費明細、向第一商業銀行申請補
    發存摺第1-3頁之新事證（下合稱系爭新事證），均係在原
    確定判決言詞辯論終結前即已存在，可證明系爭一銀帳戶所
    支付之保險費，均如伊於歷審主張為伊所有，該等保險之要
    保人、被保險人均為伊，伊實為系爭一銀帳戶之管理使用權
    人暨所有權人，系爭一銀帳戶內之存款並非張憲明之遺產，
    甚者，再審被告張雅琪（下稱張雅琪）任職富邦壽險公司，
    並擔任理財專員，伊之保單均由張雅琪介紹而購買，故張雅
    琪明知前揭保險要保人為伊，竟欺暪、誤導法院，使法院僅
    以「張憲明」為要保人名義函查富邦壽險公司，致生指鹿為
    馬情事，本件既有系爭新事證，可佐原確定判決確有民事訴
    訟法第496條第1項第13款之再審事由，爰依法提起本件再審
    之訴，並聲明：㈠原確定判決不利再審原告部分廢棄。㈡上開
    廢棄部分，被繼承人張憲明所遺如民事再審聲請狀附表（見
    本院卷第27頁，下稱附表）所示之遺產，應分割如附表「分
    割方法」欄所示等語。
二、本件未行言詞辯論，再審被告並未為何聲明及陳述。
三、按前訴訟程序事實審言詞辯論終結前已經存在之證物，當事
    人不知有此致未斟酌現始知之，或知有該證物之存在而因當
    時未能檢出致不得使用，嗣後檢出之該證物，固可稱之為民
    事訴訟法第496 條第1 項第13款所定得使用未經斟酌之證物
    ，惟必須當事人在客觀上確不知該證物存在致未斟酌現始知
    之，或依當時情形有不能檢出該證物者始足當之，倘按其情
    狀依一般社會之通念，尚非不知該證物或不能檢出或命第3 
    人提出者，均無該條款規定之適用。且當事人以發現得使用
    未經斟酌之證物為再審理由者，並應就其在前訴訟程序不能
    使用之事實，依民事訴訟法第277 條前段規定負舉證責任（
    最高法院32年上字第1247號判例、98年度台上字第1258號判
    決意旨參照）。經查：
　㈠再審原告主張其於前訴訟程序歷審均陳述其為名下系爭一銀
    帳戶所扣繳保險費之保險要保人，且系爭新事證於言詞辯論
    終結前即已存在等語（見本院卷第11、9頁），則依其主張
    ，其為系爭新事證中富邦壽險公司保險單繳費明細所示保險
    要保人，復為系爭新事證中系爭一銀帳戶所有人，已難認兩
    造於前審程序就系爭一銀帳戶是否為張憲明遺產之爭點攻、
    防中，系爭新事證屬再審原告所不知，或知有該證物之存在
    而因當時情形未能檢出致不得使用之證物，且再審原告並未
    舉證其就系爭新事證在前訴訟程序不能使用之事實，揆諸前
    揭說明，難認系爭新事證符合民事訴訟法第496 條第1 項第
    13款之規定。
　㈡況查，原確定判決認定系爭一銀帳戶之存款為張憲明遺產，
    係以再審原告雖辯稱其於張憲明病重經臺灣基隆地方法院（
    下稱基隆地院）裁定監護宣告後，依兩造協議由其保管系爭
    一銀帳戶印章、張雅琪保管身分證，再審被告張婷琪（下稱
    張婷琪，與張雅琪合稱再審被告）保管存摺，是因再審被告
    以講話很難聽之方式，強迫其交出系爭一銀帳戶存摺，系爭
    一銀帳戶存款是張憲明贈與其云云，惟系爭一銀帳戶存款倘
    係張憲明贈與再審原告，再審原告何須僅因再審被告2人講
    話很難聽就交付存摺予張雅琪，並於嗣後即104年1月27日申
    請補發存摺；又張憲明於103年5 月14日因腦腫瘤，致不能
    為意思表示或受意思表示，於同年11月28日經基隆地院103
    年度監宣字第142號裁定監護宣告，並選任再審原告、張雅
    琪為共同監護人，張婷琪為會同開具財產清冊之人，為兩造
    所不爭執，顯然張憲明自103年5月14日後即因病重而難以自
    行管理財產，則兩造縱於嗣後使用各該帳戶（含張憲明以再
    審被告名義在臺灣銀行開立之帳戶），亦難謂先前非由張憲
    明管理使用。另兩造復不爭執系爭一銀臺幣帳戶自103年9月
    30日至同年12月16日款項之提領係由張雅琪為之，並使用於
    張憲明身上乙節，再審原告固稱係因其要照顧病重之張憲明
    方委由張雅琪提領該帳戶存款，然可見該帳戶應係張憲明所
    管理使用之帳戶，兩造乃同意先行提領該帳戶存款供張憲明
    使用。再者，再審被告主張系爭一銀臺幣帳戶之支出係用以
    支付張憲明所購買即要保人為其名義、被保險人為再審原告
    之富邦人壽保險、張憲明所使用之00000000電話費，及張憲
    明醫療費用之支出等情，有系爭一銀臺幣帳戶存摺明細在卷
    足憑（見原審卷第254至258頁），亦未據再審原告所否認，
    僅辯稱保險及電話均屬其名下等語，惟張憲明為要保人，負
    有交付保險費之義務，其既使用該帳戶定期扣繳保險費，足
    徵該帳戶存款應未贈與再審原告，仍為張憲明所管理使用，
    其方有權自該帳戶扣繳保險費及電話費。是再審被告主張系
    爭一銀帳戶及臺銀帳戶之存款均為張憲明管理使用，張憲明
    病重經基隆地院裁定監護宣告後，兩造乃協議由再審原告保
    管印章、張雅琪保管身分證、張婷琪保管存摺，再審原告並
    依上開協議將包含系爭一銀帳戶及臺銀帳戶在內之張憲明所
    有銀行帳戶存摺及張憲明身分證交付張雅琪、張婷琪等情，
    應較為可採，否則再審原告何需同意將其名義之系爭一銀帳
    戶存摺交付張雅琪保管等節，為其論據，並非僅執張憲明以
    系爭一銀帳戶扣繳其為要保人之保險費為唯一理由（見本院
    卷第36、37頁），是系爭新事證固屬前訴訟程序已存在而未
    經斟酌之證物，但如經本院斟酌，尚不足以推翻原確定判決
    上開其他理由，再審原告仍不能受較有利益之裁判，依前揭
    說明，再審原告不得據為主張原確定判決有民事訴訟法第49
    6 條第1 項第13款所定之再審事由。
四、末按再審之訴顯無再審理由者，得不經言詞辯論，以判決駁
    回之，民事訴訟法第502 條第2 項定有明文。所謂再審之訴
    顯無再審理由，係依再審原告所主張之再審事由，不經調查
    即可認定，在法律上顯無理由而不能獲得勝訴之判決者而言
    。承前所述，依再審原告主張之再審事由，不經調查即可認
    定顯與民事訴訟法第496 條第1 項第13款規定之要件不符。
    從而，再審原告提起本件再審之訴，顯無再審理由，爰不經
    言詞辯論，逕以判決駁回之。
五、據上論結，本件再審之訴顯無理由，爰判決如主文。　　
中　　華　　民　　國　　109 　年　　12　　月　　28　　日
                  家事法庭
                      審判長法　官  張靜女
                            法　官  葉珊谷
                            法　官  范明達
正本係照原本作成。
如不服本判決，應於收受送達後20日內向本院提出上訴書狀，其
未表明上訴理由者，應於提出上訴後20日內向本院補提理由書狀
（均須按他造當事人之人數附繕本）上訴時應提出委任律師或具
有律師資格之人之委任狀；委任有律師資格者，另應附具律師資
格證書及釋明委任人與受任人有民事訴訟法第466條之1第1項但
書或第2項（詳附註）所定關係之釋明文書影本。如委任律師提
起上訴者，應一併繳納上訴審裁判費。
中　　華　　民　　國　　109 　年　　12　　月　　28　　日
  　　　　　　　　　　　　　書記官  余姿慧
附註：
民事訴訟法第466條之1（第1項、第2項）：
對於第二審判決上訴，上訴人應委任律師為訴訟代理人。但上訴
人或其法定代理人具有律師資格者，不在此限。
上訴人之配偶、三親等內之血親、二親等內之姻親，或上訴人為
法人、中央或地方機關時，其所屬專任人員具有律師資格並經法
院認為適當者，亦得為第三審訴訟代理人。